【裁判字號】    97,重訴,26
【裁判日期】    980206
【裁判案由】    拆屋還地
【裁判全文】
臺灣士林地方法院民事判決              97年度重訴字第26號
原      告  丁○○
訴訟代理人  張至剛律師
被      告  乙○○○
                        樓
訴訟代理人  陳和貴律師
            郭佩宜律師
            葉茂華律師
上列當事人間拆屋還地事件，本院於民國98年1 月9 日言詞辯論
終結，判決如下：
    主  文
一被告應將坐落臺北市○○區○○段二小段一三七地號土地如附
  圖所示Ａ部份違章增建物（面積三二‧五八平方公尺）、如附
  圖所示Β部分花臺（面積六‧一○平方公尺）、如附圖所示Ｄ
  部分雨庇（含臺階）（面積二‧五三平方公尺）、如附圖所示
  Ｅ部分門口臺階（面積一‧二六平方公尺）、如附圖所示Ｆ部
  分花臺（面積○‧三二平方公尺）、如附圖所示甲部分圍牆（
  面積○‧一四平方公尺）、如附圖所示乙部分水泥車庫大門（
  面積七‧七一平方公尺）及如附圖所示丙部分玻璃採光罩（含
  下方圍牆）（面積三‧六二平方公尺）分別移除，將上開占用
  之Α、Β、Ｄ、Ｅ、Ｆ、甲、乙、丙部分，及如附圖所示Ｃ部
  分範圍內空地（面積六六‧九○平方公尺）土地返還原告及其
  他全體共有人。
二原告其餘之訴駁回。
三訴訟費用由被告負擔。
四本判決原告勝訴部分於原告以新臺幣捌佰玖拾萬元為被告供擔
  保後，得假執行；但被告如以新臺幣貳仟陸佰伍拾捌萬貳仟零
  貳拾元為原告供擔保，或將上開金額提存後，得免為假執行。
五原告其餘假執行之聲請駁回。
    事實及理由
一、原告起訴主張：坐落臺北市○○區○○段二小段137 地號土
    地（下稱：系爭土地）為兩造及其他共有人所共有。坐落系
    爭土地如附圖所示Ａ部份違章增建物（占用面積32.58 平方
    公尺）、如附圖所示Β部分花臺（占用面積6.10平方公尺）
    、如附圖所示Ｄ部分雨庇（含臺階）（占用面積2.53平方公
    尺）、如附圖所示Ｅ部分門口臺階（占用面積1.26平方公尺
    ）、如附圖所示Ｆ部分花臺（占用面積0.32平方公尺）、如
    附圖所示甲部分圍牆（占用面積0.14平方公尺）、如附圖所
    示乙部分水泥車庫大門（占用面積7.71平方公尺）及如附圖
    所示丙部分玻璃採光罩（含下方圍牆）（占用面積3.62平方
    公尺）均為被告所有。被告未經系爭土地全體共有人同意，
    於系爭土地上一樓建物後方、側面占用系爭土地如附圖所示
    Α、Β、Ｄ、Ｅ、Ｆ、甲、乙、丙部分，而排除原告及其他
    共有人全體之使用、收益。為此依民法第767 條規定訴請拆
    除，並將占用之土地返還原告。並聲明：(一)被告應將坐落臺
    北市○○區○○段二小段137 地號如附圖所示Ａ部份違章增
    建物（占用面積32.58 平方公尺）、如附圖所示Β部分花臺
    （占用面積6.10平方公尺）、如附圖所示Ｄ部分雨庇（含臺
    階）（占用面積2.53平方公尺）、如附圖所示Ｅ部分門口臺
    階（占用面積1.26平方公尺）、如附圖所示Ｆ部分花臺（占
    用面積0.32平方公尺）、如附圖所示甲部分圍牆（占用面積
    0.14平方公尺）、如附圖所示乙部分水泥車庫大門（占用面
    積7.71平方公尺）及如附圖所示丙部分玻璃採光罩（含下方
    圍牆）（占用面積3.62平方公尺）分別移除，將如附圖所示
    Α、Β、Ｃ、Ｄ、Ｅ、Ｆ、甲、乙、丙部分土地返還原告及
    其他全體共有人，並不得在附圖所示Α、Β、Ｄ、Ｅ、Ｆ、
    甲、乙、丙部分土地上再為設置違章增建物、花臺、雨庇、
    臺階、圍牆、水泥車庫大門、玻璃採光罩等防阻行為。
    (二)願供擔保，請准宣告假執行。
二、被告則以：系爭土地上之地上物，係訴外人即原地主甲○○
    、趙漢良，於民國69年間提供土地與另一訴外人康陽建設企
    業股份有限公司（以下簡稱：康陽建設公司）合建，而稱中
    漢大廈。當時三方於分配建成房地時，約定共有之頂樓歸7
    樓住戶使用，而1 樓空地歸1 樓住戶使用，故系爭土地之原
    始區分所有人間，於72年間應已成立分管契約，縱無書面約
    定，亦無礙該分管契約之成立。被告係於82年間購入中漢大
    廈1 樓即門牌號碼臺北市士林區○○○路○ 段53之1 號1 樓
    （以下簡稱：53之1 號1 樓）成為共有人，依法承受前所有
    權人之法律地位。中漢大廈1 樓後側之共有法定空地於建造
    完工起，即由原建商於面臨馬路一側築有圍牆迄今，被告所
    有房屋位於1 樓，緊鄰大樓出入口及巷道，所有共有人長期
    由此自由進出，此占用之事實狀態即為全體區分所有權人及
    嗣後之承購戶所知悉，而原告於85年間成為中漢大廈之區分
    所有權人，當亦可知系爭土地如附圖所示Α、Β、Ｃ、Ｄ、
    Ｅ、Ｆ、甲、乙、丙部分係由被告管理使用，其長久以來亦
    未對此為爭執，顯見其早已知悉此分管協議之存在，而非善
    意第三人，應受前手分管契約之拘束，則被告自非無權使用
    。又區分所有權人中除被告外，均未經系爭土地如附圖所示
    Α、Β、Ｃ、Ｄ、Ｅ、Ｆ、甲、乙、丙部分土地出入，故其
    具有構造上及使用上之獨立性，由被告單獨使用管理，亦無
    不合等語，資為抗辯。並聲明：(一)駁回原告之訴。(二)如受不
    利判決願供擔保免為假執行。
三、兩造不爭執事項：
  (一)系爭土地為兩造及其他共有人所共有，被告之權利範圍為1
    萬分之996（見本院卷一第11-15頁所附土地登記謄本）。
  (二)被告為53之1 號1 樓房屋所有權人，坐落系爭土地如附圖所
    示Ａ部份違章增建物（占用面積32.58 平方公尺）、如附圖
    所示Β部分花臺（占用面積6.10平方公尺）、如附圖所示Ｄ
    部分雨庇（含臺階）（占用面積2.53平方公尺）、如附圖所
    示Ｅ部分門口臺階（占用面積1.26平方公尺）、如附圖所示
    Ｆ部分花臺（占用面積0.32平方公尺）、如附圖所示甲部分
    圍牆（占用面積0.14平方公尺）、如附圖所示乙部分水泥車
    庫大門（占用面積7.71平方公尺）及如附圖所示丙部分玻璃
    採光罩（含下方圍牆）（占用面積3.62平方公尺）之處分權
    人均為被告（本院卷一第51頁）。
  (三)原告係於82年2 月3 日取得坐落系爭土地上之53之1 號房屋
    所有權，被告係於86年1 月29日取得坐落系爭土地上之55號
    6 樓房屋所有權，並於取得上開房屋之同時，成為系爭土地
    共有人（本院卷一第153-157 頁所附建物登記謄本及異動索
    引表）。
四、依上所述，兩造爭點應在於：系爭土地原共有人間有無分管
    約定，被告得否執該分管約定對原告主張為有權占有？
五、按當事人主張有利於己之事實者，就其事實有舉證之責任。
    民事訴訟法第277 條前段定有明文。被告主張系爭土地原共
    有人間於坐落其上之中漢大廈建物完成時，存有分管約定，
    並應為兩造所繼受，為被告所否認，自應由原告就其主張上
    開利己之積極事實，負舉證之責。被告就此所為立證，係以
    ：證人即康陽建設公司總經理丙○○、中漢大廈原始起造人
    之一甲○○（原為本件被告，嗣經原告撤回起訴）、53之1
    號1 樓前所有權人戊○○之證言，及系爭土地共有人間就如
    同現狀之占有情形，互相容忍，未予干涉，已歷20年之客觀
    現狀，為其抗辯論據。經查：
  (一)證人丙○○於本院訊問時證稱：「（中漢大廈）是康陽建設
    公司與甲○○父親王建今、趙漢良合建的。... ... 中漢大
    廈完工後1 樓的法定空地，有講好1 樓的部分包括停車場、
    空地都是由1 樓使用，我們賣房子給其他人的時候，契約上
    都有說明... ... 圍牆在使用執照（核）發前，就已經蓋好
    了，買房子的人應該都可以看到圍牆。」「（1 樓空地歸1
    樓使用之約定）是用口頭說的，以前蓋房子都是一句話....
    .. 」 「（問：蓋好房子後出售他人的買賣契約書是否有寫
    ？）我想應該有寫。」（本院卷一第133 頁）。證人甲○○
    證稱：「我們跟建商之間有一個建築契約，我們是指趙漢良
    跟我，契約上沒有仔細講土地的部分，沒有書面約定說空地
    的部分歸誰使用，丙○○有跟兩個地主說好1 樓前面的空地
    歸1 樓使用，屋頂的陽臺歸7 樓的區分所有權人使用......
    」「（問：為何買賣時未說明1 樓空地的使用約定？）沒有
    用書面約定，但有口頭告知說明1 樓的部分歸1 樓的人使用
    。」「（問：建商丙○○何時與你和趙漢良說1 樓的部分歸
    何人使用？）是民國72年房子蓋好的時候說的，當時在場的
    有誰我已經記不得了，是在簽房屋分配的時候當天說的。」
    （本院卷二第34、35頁）各等語。惟查：
  1.依本院依職權調取之72年使字第0053號建築物使用執照，分
    配1 樓之起造人分別為丙○○之兄郭柏山、甲○○，依後述
    證人戊○○所證，中漢大廈53之1 號原為郭柏山所自用，並
    於系爭土地搭蓋圍牆（詳後述(二)），是丙○○、甲○○，就
    其等所證1 樓空地分歸1 樓使用之分管約定，係受有利益之
    利害關係之人，其等證詞是否全然可採，本有待斟酌。
  2.依上開使用執照所載，中漢大廈原始起造人除甲○○、郭柏
    山外，尚包括趙漢良、丙○○、郭靖惠、郭章豐、馮鳳僊、
    郭銘永、郭忠平、趙若蓉等人，是於中漢大廈建築完成時，
    中漢大廈所坐落之系爭土地，應配賦土地應有部分與全體起
    造人，或於辦理建物所有權第一次登記前已取得中漢大廈區
    分所有建物所有權之人，而非僅「丙○○有跟兩個地主說好
    」即可。
  3.甲○○於本院92年度重訴字第42號事件所提中漢大廈合建契
    約書、協議書（曾經原告訴訟代理人於本案提示證人郭柏山
    ，甲○○為該事件原告），載明參與合建之地主、建商之權
    利義務，包括建物完成後之分配及地主土地移轉義務，其中
    關於中漢大廈地下室、7 樓頂等共有部分分管、屋頂突出所
    有權歸屬之內容，均已詳為約定（見合建契約第3 條及協議
    書），與證人郭柏山所稱「以前蓋房子都是一句話」云云，
    實有出入。衡諸利害關係輕重，地下室、7 樓頂、屋頂突出
    物之經濟價值，均不若1 樓法定空地（僅被告占用部分即達
    121.16平方公尺），就地下室、7 樓頂、屋頂突出物之分管
    、所有權歸屬，當事人間尚且慎重若此，則果渠等間就1 樓
    法定空地之分管，確有合意，又何以輕忽若此而全然未形諸
    文字？
  4.再查，甲○○依其與康陽建設公司間合建契約分得中漢大廈
    53號、55號1 樓房屋，依其所主張「1 樓前面的空地歸1 樓
    使用」之分管約定，53號、55號1 樓房屋前空間應歸其使用
    ，而有占有、使用、收益權限，惟甲○○於原告撤回起訴前
    所提書狀，主張「並無占有、使用、收益系爭土地情事」「
    1 樓前面為開放空間，並無任何私人占用之跡象，系爭空間
    為全體共有人共同所有，被告並無侵占之行為」「甲○○於
    所有53號、55號1 樓建物前面設置ㄇ型鐵架，純係考量『全
    體住戶及往來民眾』之安全」等語（本院卷一第37頁）。另
    其於委請景德法律事務所楊金順、游朝義律師對中漢大廈管
    理委員會所發律師函，亦僅謂「中漢大廈53、55號1 樓店面
    前空地之使用權，依民國74年以前之交易慣例，均係供1 樓
    住戶使用」等語（本院卷一第64頁）。則果有甲○○所證分
    管約定，以中漢大廈所在地區寸土寸金情形，甲○○本得執
    分管約定占有使用53、55號1 樓店面前空地，何以甲○○就
    其分管部分仍謂係「開放空間」「為全體共有人共同所有，
    被告並無侵占之行為」？於委任專業律師所書律師函，亦僅
    言依「交易慣例」得以使用，而未主張分管約定？
  (二)至證人戊○○部分，依戊○○所述：「（問：你購買房子的
    時候，康陽建設有跟你說空地由你自由使用？）有，我一開
    始要買那棟房子，就是因為有空地，因為丙○○本來就是要
    自己用，所以我延續他繼續用，我就是要一塊地要種花種樹
    。」「（問：賣房子給你的人是何人？是丙○○或是康陽建
    設？提示本院卷第128 頁）是郭柏山，跟我講可以使用的人
    是丙○○或是郭柏山我就不清楚，我只有買房子的時候看過
    一次。」（本院卷二第145 、147 頁）。是依其所證，其所
    以使用圍牆範圍內之系爭土地，實係出於丙○○或郭柏山之
    告知，而丙○○或郭柏山與他共有人間有無分管約定無從認
    定已如前述，其等所以告知戊○○可以使用系爭圍牆範圍內
    土地，或係主觀認知有此慣例，或係認他共有人不至提出反
    對，自無從以戊○○之證言，間接推論原土地共有人間存有
    分管約定。
  (三)再者，依本院所調取前開中漢大廈72年使字第53號使用執照
    ，其內所附竣工圖顯示，1 樓3 戶原均作為店舖使用（見本
    院證物袋所附竣工圖影本），且依竣工圖及使用執照卷所附
    完工時照片，住家旁空地除以白漆標示停車格外，與鄰棟建
    物間即為防火巷及部分空地，空地前則為排水溝，周遭全然
    無圍牆之設立，證人丙○○所證圍牆在使用執照核發前即已
    完竣，應非事實。又查建物之施工係建築師及承攬單位依起
    造人之合意所施作，並送請主管機關核准，是主管機關核發
    使用執照時之使用情形，始為全體共有人於建物完成時所合
    意之使用收益狀態，上開使用執照所附相關竣工圖、照片，
    既未顯示系爭土地上設有現狀之圍牆、53之1 號1 樓住戶得
    就圍牆範圍內土地為排他之使用收益，自難認房屋完成時之
    系爭土地全體共有人，已合意如附圖所示圍牆範圍內土地分
    歸53之1 號1 樓住戶使用。
  (四)至被告以系爭土地共有人間就如同現狀之占有情形，互相容
    忍，未予干涉，已歷20年之客觀現狀，主張共有人間非不得
    認有默示分管契約存在。惟按所謂默示之意思表示，係指依
    表意人之舉動或其他情事，足以間接推知其效果意思者而言
    ，若單純之沉默，則除有特別情事，依社會觀念可認為一定
    意思表示者外，不得謂為默示之意思表示（最高法院29年上
    字第762 號判例意旨參照）。經查，系爭土地上如附圖所示
    之圍牆存在固已有相當時間，惟公寓大廈住戶，各區分所有
    權人間住居環境近在咫尺，其動機或出於鄰里和諧，或出於
    息事寧人，或出於漠不關心，或出於不明所以，或出於對法
    律之誤解，而對特定共有人占用特定之共有、共用部分未為
    明示之反對表示，然如確認占用者所占用範圍確屬共有土地
    ，且其占用並無法律上權源後，共有人間未必仍為同意之表
    示。是以，占有使用狀況持續相當時間，非必依社會觀念得
    以推論他共有人係出於「同意」現占有人使用之效果意思而
    單純沉默。
  (五)再查，本件系爭土地應係郭柏山或康陽建設公司相關人員，
    於中漢大廈取得使用執照後某時點始興築圍牆，排他占有使
    用，依原告所提系爭土地登記謄本，現共有人（以下括弧內
    為加入土地共有之時間）包括甲○○（69年7 月16日）、馮
    鳳僊（74年3 月14日）、趙若蓉（74年3 月14日）、洪能祖
    （74年4 月24日）、陳湧（74年7 月30日）、邵媛媛（75年
    3 月18日）、王弘志（75年4 月22日）、簡麗香（76年5 月
    2 日）、林喜勝（76年5 月8 日）、陳昌文（77年5 月24日
    ）、被告（82年2 月3 日）、蘇文郎（84年9 月14日）、原
    告（86年1 月29日）、張玉玟（86年10月16日）、游勝仰（
    92年1 月7 日）、黃俊欽（94年3 月31日）、朱明亮（95年
    11月30日）、顧芸安（96年8 月31日），其等陸續加入而成
    為共有人，其間或另有所有權人之更迭，則顯有部分共有人
    之前手，對於被告或其前手占有使用之容忍，未及被告所述
    20年或相當時間即已遷離，部分共有人加入共有關係後，迄
    未及20年或相當時間。被告所為舉證尚不足證明係於何特定
    時點、該時點全體共有人皆已明示、或符合默示同意由被告
    分管系爭圍牆內土地之要件，自難徒以占有之客觀現狀遽予
    認定共有人間已有分管約定。
  (六)綜上所述，就被告所為舉證，本院無法形成心證認定共有人
    間已存有被告主張之分管約定，被告為負舉證責任之一方，
    自應在事實經訴訟程序調查、辯論後於法院仍屬不明時，認
    其舉證不足而受不利之認定。
六、依上所述，被告關於系爭土地共有人間存有被告分管圍牆內
    部分之抗辯既難認為真正，則原告是否依司法院大法官會議
    釋字第349 號解釋，明知或可得而知「分管契約」之爭點，
    即無再加論述之必要。
七、按所有人對於無權占有或侵奪其所有物者，得請求返還之，
    對於妨害其所有權者，得請求除去之；各共有人對於第三人
    ，得就共有物之全部為本於所有權之請求，但回復共有物之
    請求，僅得為共有人全體之利益為之，民法第767 條、第82
    1 條亦分別定有明文。被告占有如附圖所示圍牆範圍內之系
    爭土地，於其上有如附圖所示Ａ部份違章增建物（占用面積
    32.58 平方公尺）、如附圖所示Β部分花臺（占用面積6.10
    平方公尺）、如附圖所示Ｄ部分雨庇（含臺階）（占用面積
    2.53平方公尺）、如附圖所示Ｅ部分門口臺階（占用面積1.
    26平方公尺）、如附圖所示Ｆ部分花臺（占用面積0.32平方
    公尺）、如附圖所示甲部分圍牆（占用面積0.14平方公尺）
    、如附圖所示乙部分水泥車庫大門（占用面積7.71平方公尺
    ）及如附圖所示丙部分玻璃採光罩（含下方圍牆）（占用面
    積3. 62 平方公尺），並就圍牆範圍內如附圖所示Ｃ部分範
    圍內空地排他占有使用，且無合法占有使用權源等情，業經
    本院認定如上，是原告依民法第767 條、第821 條規定，訴
    請被告拆除上開地上物，並返還上開地上物坐落之土地及被
    告占用之空地，自屬有據。
八、另按所有人對於有妨害其所有權之虞者，得請求防止之。為
    民法第767 條後段所明定。是得依該規定請求者，係就可能
    發生之妨害，請求除去之權利。至若已實際發生占有或妨害
    之情形，依同法條前段、中段訴請排除為已足。本件原告訴
    請被告移除系爭土地地上物並返還占有之土地，移除及返還
    占有之判決尚未付諸執行，苟若判決確定並依法經強制執行
    後，被告是否仍有妨害原告或其他共有人所有權之行使，實
    屬無從預知，原告除請求排除侵害、返還占有土地外，復預
    為請求「並不得在附圖所示Α、Β、Ｄ、Ｅ、Ｆ、甲、乙、
    丙部分土地上再為設置違章增建物、花臺、雨庇、臺階、圍
    牆、水泥車庫大門、玻璃採光罩等防阻行為」，應無權利保
    護必要，不應准許。
九、從而，原告本於上開原因事實，依民法第767 條前段、中段
    ，訴請被告應將坐落臺北市○○區○○段二小段137 地號如
    附圖所示Ａ部份違章增建物（占用面積32.58 平方公尺）、
    如附圖所示Β部分花臺（占用面積6.10平方公尺）、如附圖
    所示Ｄ部分雨庇（含臺階）（占用面積2.53平方公尺）、如
    附圖所示Ｅ部分門口臺階（占用面積1.26平方公尺）、如附
    圖所示Ｆ部分花臺（占用面積0.32平方公尺）、如附圖所示
    甲部分圍牆（占用面積0.14平方公尺）、如附圖所示乙部分
    水泥車庫大門（占用面積7.71平方公尺）及如附圖所示丙部
    分玻璃採光罩（含下方圍牆）（占用面積3.62平方公尺）分
    別移除，將如附圖所示Α、Β、Ｃ、Ｄ、Ｅ、Ｆ、甲、乙、
    丙部分土地返還原告及其他全體共有人，為有理由，應予准
    許；逾上開准許部分之請求，即為無理由，應予駁回。
十、兩造陳明願供擔保，聲請宣告假執行或免為假執行，經核原
    告勝訴部分，合於法律規定，爰分別酌定相當之擔保金額宣
    告之；原告其餘假執行之聲請，因訴之駁回而失所依據，不
    予准許。
十一、本件事證已臻明確，其餘兩造主張、陳述暨所提之證據，
      經審酌均與本院前揭判斷不生影響，爰不一一詳予論述，
      附此敘明。
十二、據上論結，原告之訴為一部有理由，一部無理由，依民事
      訴訟法第79條、第390 條第2 項、第392 條第2 項，判決
      如主文。
中    華    民    國    98    年    2     月    6     日
                  民事第二庭  法  官  王本源
以上正本證明與原本無異。
如對本判決上訴，應於判決送達後20日內向本院提出上訴狀。
中    華    民    國    98    年    2     月    13    日
                              書記官  陳淑女


司法院資訊處製作；財團法人民間司法改革基金會備份。
